【裁判字號】    96,再易,25
【裁判日期】    970416
【裁判案由】    返還停車位
【裁判全文】
臺灣臺中地方法院民事判決              96年度再易字第25號
再審原告    乙○○
再審被告    丙○○
                        號
            甲○○
                        1
上列當事人間請求返還停車位事件，再審原告對於民國96年10月
19日本院96年度簡上字第128號確定判決提起再審之訴，本院判
決如下：
    主      文
再審之訴駁回。
再審訴訟費用由再審原告負擔。
    事實及理由
壹、再審意旨略以：
一、按公寓大廈之地下層，依土地登記規則第76條規定，限於性
    質上非屬共同使用部分，且已由戶政機關編列門牌號碼或核
    發其所在地址證明者，始能視同一般區分所有建物（即公寓
    大廈管理條例第3條第3款所稱之「專有部分」），而辦理建
    物所有權第一次登記。依此規定反面觀之，若性質上為共同
    使用部分（即公寓大廈管理條例第3條第4款所稱之「共用部
    分」）者，自不能單獨成為所有權之客體，而應依同規則第
    75條規定，另編建號，單獨登記為各區分所有人共有，且於
    區分所有建物移轉時，隨同移轉於同一人，不得單獨移轉於
    非區分所有人。依社會通常觀念，構造物係屬維持建築物安
    全所必要之支柱，屋頂、外牆、承重牆，或為公共樓梯間、
    消防設備、電梯間、機電室、公共大門、走廊、水塔等使用
    者，在構造上及使用上均不具有獨立性，應認為屬於共同使
    用部分而不能單獨成為所有權之客體。依建築法第102條之1
    第1項及建築技術規則建築施工設計編第59條至第62條、第
    140條至第144條規定，建築物應附建防空避難設備及法定停
    車空間，細譯此等規範意旨，乃期使興建房屋時能兼顧社會
    停車位不足及民防防空避難等需求。但此等規定，僅要求必
    須依法設置防空避難設備及法定停車空間，且不能挪作他用
    （用途限定），並無強制依法附建之防空避難設備或停車空
    間僅能由區分所有權人共有之意。蓋防空避難設備之配置，
    旨在因應空襲等災變發生時，附近居民（包含公寓大廈之區
    分所有權人，使用人與鄰近獨立住宅之住戶與行人）能有避
    難之空間，而停車位空間之設置，目的亦在於解決鄰近街道
    之停車問題，並未進一步限制該等防空避難設備或停車空間
    僅能供作區分所有權人使用，而不能供非區非所有權人使用
    。換言之，建築物依法附建之防空避難設備及法定停車空間
    ，若在構造上得與其他部分區隔分離，在使用上亦具獨立之
    出入通道時，即非不得作為單獨之所有權客體，於區分所有
    權人間，或房屋出賣人與買受人間對於此一防空避難設備或
    法定停車空間有特別之約定時，宜基於私法自治之精神，准
    許渠等將此地下室之法定避難設備或法定停車空間約定為共
    同使用部分，專用部分，甚或是專有部分而使用，在約定為
    專有部分時，即應為該部分亦屬區分所有（最高法院93年度
    台上字第228號判決參照）。是本件系爭之地下停車位是混
    合避難室及停車使用空間在內之建築，各住戶依其應有部分
    共有地下室之使用空間，雖各人應有部分大小不一，但無從
    分割，而所謂地下室之停車位，僅係使用權。換言之，住戶
    買受該建物時，即同意容忍地下室應有部分之部分使用權由
    有汽車停車位之住戶使用，亦即同意限縮所有權之效力於其
    後因繼受而取得該建物所有權之繼受人，不論是因繼承或買
    受該建物之繼受人均生限縮效力，合先敘明。
二、本件原確定判決認再審原告所提出之新中元停車位證明書及
    新偕中公司人員對證人王博翔之說明，均難認係全體區分所
    有人關於停車位專用之約定內容。惟查，兩造不爭之事實第
    三點即載明新偕中公司另以「新中元年」之3個停車位抵償
    王博翔之債務，其車位移轉登記方式在84年3月21日將5894
    建號之應有部分萬分之十四移轉登記予上訴人，萬分之二十
    八移轉登記於林秀嬌。惟該三個停車位由王博翔洽請新偕中
    公司開立第51、147、148號車位使用證明書予上訴人，其中
    第148號停車位已由上訴人交新中元年管理委員會抵付管理
    費云云。另證人王博翔亦證述「......，我有欠上訴人四十
    萬元，所以我同意將3個車位給上訴人，車位由他處理，但
    是至於不動產如何登記，我不清楚」，「是新偕中的人說車
    位持份在林秀嬌名下好不好，我跟他說車位如果可以賣如何
    處理，他說要賣根據使用證明書」等語。揆諸前揭判決意旨
    ，車位使用權既可自由買賣，則上訴人已自林秀嬌處取得本
    件系爭51、147、148號停車位之使用權。是原確定判決認上
    訴人僅取得148號停車位之使用權，其適用法規顯有違誤之
    處，自應予以廢棄改判之。
三、聲明：
（一）本院96年度簡上字第128號判決廢棄。
（二）上開廢棄部分，再審被告丙○○應將臺中潭子鄉○○路○
      段11號新中元大樓地下二層編號51號之停車位返還再審原
      告。再審被告甲○○應將新中元大樓地下二層編號147號
      之停車位返還再審原告。
貳、再審被告方面：
    本件未經言詞辯論，再審被告亦未提出準備書狀作何聲明或
    陳述。
、本院之判斷
一、按再審之訴，應於30日之不變期間內提起。前項期間，自判
    決確定時起算，判決於送達前確定者，自送達時起算；其再
    審之理由發生或知悉在後者，均自知悉時起算。但自判決確
    定後已逾5年者，不得提起，民事訴訟法第500條第1項、第2
    項定有明文。所謂判決確定時，依民事訴訟法第398條之規
    定，不得上訴之判決，於宣示時確定。本件再審原告係對本
    院96年度簡上字第128號判決聲請再審，該號判決於96年10
    月19日宣示，並不得上訴，經本院調閱該號卷查明無訛，依
    前開規定，該號判決應於96年10月19日確定。惟再審原告以
    原確定判決有適用法規顯有錯誤為再審理由，提起再審，此
    非收受該確定判決後，不能知悉，故計算是否逾30日之不變
    期間，應自判決送達翌日起算，並扣除在途期間。查再審原
    告於96年10月30日收受原確定判決，有送達證書附於該卷可
    稽，其於96年11月20日對該判決提起再審之訴，亦有本院收
    文章所蓋之日期在卷足憑，依前開規定，尚未逾提起再審之
    30日不變期間。
二、按再審之訴顯無再審理由者，得不經言詞辯論，以判決駁回
    之，民事訴訟法第502條第2項定有明文。又提起再審之訴以
    有民事訴訟法第496條第1項各款、497條、498條所列之情事
    者為限，各該條項亦規定甚明。本件再審原告雖認原確定判
    決有民事訴訟法第496條第1項第1款適用法規顯有錯誤之再
    審事由，惟按民事訴訟法第496條第1項第1款所謂適用法規
    顯有錯誤，係指判決所適用之法規，顯然不合於法律規定，
    或與司法院現尚有效及大法官會議之解釋，或最高法院現存
    有效之判例顯然違反者而言。至於事實審法院認定事實之職
    權，無適用法規顯有錯誤之可言，且亦不包括漏未斟酌證據
    及認定事實錯誤之情形在內（最高法院60年度台再字第170
    號、63年度台再字第67號、63年度台上字第880號判例參照
    ）。又取捨證據失當、判決不備理由及在學說上諸說併存致
    發生法律上見解歧異等情形，亦不在該條款適用之列（最高
    法院92年度台再字第12號、92年度台上字第320號、90年台
    再字第27號判決參照）。查再審原告主張原確定判決認定：
    再審原告所提出之新中元停車位證明書及新偕中公司人員對
    證人王博翔之說明，均難認係全體區分所有人關於停車位專
    用之約定內容等語有誤，縱屬實，要屬於事實審法院認定事
    實之職權行使，無適用法規顯有錯誤可言。再者，最高法院
    93年度台上字第228號判決並非判例，原確定判決縱有違反
    該判決之情形，亦無適用法規之顯有錯誤可言。
三、綜上所述，原確定判決並無再審原告所主張之再審理由，再
    審原告對之提起再審之訴，顯無理由，爰不經言詞辯論，逕
    以判決駁回之。又本件再審之訴既係顯無理由，則再審原告
    請求廢棄原確定判決，並請求再審被告丙○○應將臺中潭子
    鄉○○路○段11號新中元大樓地下二層編號51號之停車位返
    還再審原告；再審被告甲○○應將新中元大樓地下二層編號
    147號之停車位返還再審原告，亦屬於法無據，應併駁回之
    。
四、據上論結，本件再審之訴顯無再審理由，依民事訴訟法第50
    2條第2項、第78條，判決如主文。
中    華    民    國    97    年    4     月    16    日
                  民事第三庭    審判長法  官  林洲富
                                      法  官  曹宗鼎
                                      法  官  黃渙文
正本係照原本作成
本判決不得上訴。
中    華    民    國    97    年    4     月    16    日
                                      書記官


司法院資訊處製作；財團法人民間司法改革基金會備份。
